【裁判字號】    98,易,2567
【裁判日期】    990129
【裁判案由】    詐欺
【裁判全文】
臺灣臺北地方法院刑事判決              98年度易字第2567號
公  訴  人  臺灣臺北地方法院檢察署檢察官
被      告  甲○○
上列被告因詐欺案件，經檢察官聲請簡易判決處刑（98年度偵字
第19541 號）及移送併辦（臺灣桃園地方法院檢察署98年度偵字
第19610 號、臺灣臺北地方法院檢察署98年度偵字第20995 號）
，本院認不宜以簡易判決處刑，改依通常程序審理，判決如下：
    主  文
甲○○幫助犯詐欺取財罪，處有期徒刑參月，如易科罰金，以新
臺幣壹仟元折算壹日。
    事  實
一、甲○○知悉依一般社會生活之通常經驗，一般人無故取得他
    人金融帳戶使用之行徑常與財產犯罪之需要密切相關，而可
    預見他人如不自行申辦帳戶使用，而向他人收集金融機構帳
    戶之存摺、提款卡、密碼等物品使用，可能係提供予犯罪集
    團作為詐騙他人款項之用途，並藉以逃避偵查機關追查，但
    仍基於縱有人持以犯詐欺犯罪，亦不違反其本意之幫助詐欺
    取財之不確定故意，於民國98年6 月間某日某時許，在不詳
    處所，將其分別於80年向大台北商業銀行永吉分行申請取得
    之0000000000000000帳戶（下稱大台北銀行帳戶）、國泰世
    華銀行光復分行申請之0000000000000 號帳戶（下稱國泰世
    華銀行帳戶）之存摺、提款卡及密碼，提供予不詳姓名年籍
    之人使用，藉以幫助該真實姓名年籍不詳之人使用上開銀行
    帳戶，經由下述犯行而達到向他人詐取財物之目的：
  (一)98年6 月23日20時許，某姓名年籍不詳之成年女子，藉由網
    際網路向丙○○佯稱外出援交，再於同年月25日凌晨1 時30
    分許，撥打電話向丙○○誆稱須先至金融機構自動櫃員機操
    作確認身分，確定其非警察人員後，始願援交云云，致丙○○陷於錯誤，而於同日凌晨1 時55分，至臺北市大安區○○○路○ 段236 巷1 號永豐銀行所設自動櫃員機，依該詐騙集
    團成員之指示操作按鍵，致匯款新臺幣（下同）8,998 元至
    甲○○之國泰世華銀行帳戶，使犯罪集團詐欺得逞。
  (二)98年6 月24日16時許，某姓名年籍不詳之成年女子，以電話
    聯絡丁○○，佯稱係蕭女之親屬，急需用錢而要求匯款至指
    定帳戶，致丁○○因心急如焚而陷於錯誤，於同日16時10分
    許，至國泰世華銀行所設自動櫃員機，依該詐騙集團成員之
    指示操作按鍵，匯款27,000元至甲○○之大台北銀行帳戶而
    詐欺得逞。
  (三)98年6 月24日18時、19時許，又藉由網際網路向乙○○誆稱
    援交，以確認身份、繳付援交費及保證金為由誘使乙○○至
    自動櫃員機存款，致乙○○陷於錯誤，分別於同日23時45分
    、25日0 時21分、0 時33分、0 時45分，至桃園縣桃園市○○路51號之永豐銀行自動提款機處，依該詐騙集團成員指示
    操作該自動提款機，而分別將2,000 元、8,000 元、20,000
    元、40,000元存入案外人郭怡岑（另案審理中）申設之永豐
    商業銀行三重分行帳號00000000000000000 號之帳戶內；嗣
    於25日凌晨1 時19分，又將30,000元匯入甲○○前揭之國泰
    世華銀行帳戶內而詐欺得逞。嗣因丙○○、丁○○、乙○○
    等人均發覺受騙後報警處理，惟上開匯入金額均已於匯入當
    日遭人持金融卡提領一空。
二、案經臺北市政府警察局大安分局、桃園縣政府警察局桃園分
    局分別報告臺灣臺北、桃園地方法院檢察署檢察官偵查後聲
    請簡易判決處刑及移送併辦，而經本院裁定改依通常程序審
    理。
    理  由
一、按被告以外之人於審判外之言詞或書面陳述，除法律有規定
    者外，不得作為證據；又被告以外之人於審判外之陳述，雖
    不符合刑事訴訟法第159 條之1 至第159 條之4 之規定，但
    經當事人於審判程序同意作為證據，法院審酌該言詞陳述或
    書面陳述作成時之情況，認為適當者，亦得為證據；又當事
    人、代理人或辯護人於法院調查證據時，知有同法第159 條
    第1 項不得為證據之情形，而未於言詞辯論終結前聲明異議
    者，視為有前項之同意，刑事訴訟法第159 條第1 項及第15
    9 條之5 分別定有明文。查本判決下列所引用之卷證資料（
    包含供述證據、文書證據等證據），均非公務員違背法定程
    式所取得，且被告、檢察官於本院準備程序、審判期日中對
    於提示之卷證，就證據能力均未表示爭執，至言詞辯論終結
    前亦未聲明異議，又卷內之文書證據，經核亦無刑事訴訟法
    第159 條之4 之顯有不可信之情況與不得作為證據之情形，
    本院審酌上開證據資料製作時之情況，尚無違法不當及證明
    力明顯過低之瑕疵，亦認為以之作為證據應屬適當，是依刑
    事訴訟法第159 條至第159 條之5 規定，所引用之卷證所有
    證據（包含供述證據、文書證據等證據），如下揭所示均有
    證據能力，合先敘明。
二、訊據被告甲○○固不否認申辦上開國泰世華銀行帳戶、大台
    北銀行帳戶等情，惟矢口否認有幫助詐欺犯行，辯稱：98年
    6 月間自前公司離職搭乘公車將東西搬回家時，將放有國泰
    世華銀行及大台北銀行之存摺、提款卡、駕照及百貨公司所
    發行之卡片之手提包遺留於公車上，當時並不知上開帳戶之
    存摺、提款卡遺失，係伊於98年7 月初欲由其他帳戶領款時
    ，始發現伊全部帳戶均被列為警示帳戶；又伊將提款卡密碼
    寫於提款卡上才會被詐騙集團知悉，伊並未將上開帳戶之存
    摺、提款卡交付給詐騙集團使用云云。經查：
  (一)被告確有申辦國泰世華銀行帳戶及大台北銀行帳戶一節，有
    上開帳戶之開戶基本資料在卷可按。而證人即被害人丙○○
    、丁○○、乙○○業經分別於上開事實一(一)、(二)、(三)所示時
    地遭詐騙集團施以詐術，致陷於錯誤而分別匯款8,998 元、
    27,000元、30,000元至被告所有之國泰世華帳戶、大台北銀
    行帳戶，嗣均隨即遭詐騙集團成員持該帳戶提款卡將之提領
    一空等情，亦據證人丙○○、丁○○、乙○○等人於偵查中
    指證歷歷，並有被告上開帳戶之交易明細資料、丙○○所有
    之永豐銀行櫃員機交易明細、丁○○所有之國泰世華銀行客
    戶交易明細表、乙○○所有之永豐銀行櫃員機交易明細、內
    政部警政署反詐騙諮詢專線紀錄表3 份在卷足憑，均堪認定
    。
  (二)又被告所有之國泰世華銀行帳戶，於97年11月21日僅餘0 元
    ，俟於同年月26日有3 次交易紀錄後，餘額僅剩餘218 元，
    直至98年3 月5 日復由該帳戶提領200 元，餘額僅為12元，
    爾後該帳戶迄98年6 月25日本案發生前即全無使用記錄；至
    於被告所有之大台北銀行帳戶於97年間僅有97年9 月23日之
    1 次交易記錄，餘額為95元，嗣於98年3 月27日存入1,005
    元後，同年4 月8 日提領1,000 元，致該帳戶餘額僅剩94元
    （扣除跨行手續費6 元），爾後迄98年6 月24日（即證人丁○○匯款之日）前亦全無任何交易往來紀錄等情，有國泰世
    華銀行帳戶之交易明細資料（本院卷第14頁至22頁）、大台
    北銀行帳戶之活期儲蓄存款交易明細表( 本院卷第25至26頁
    ）附卷足憑。觀諸上開帳戶之交易往來情形，足見被告於97
    年間即鮮少使用上開帳戶，且上開帳戶內所剩餘額亦幾近於
    零，而被告除上開帳戶外，尚有其他帳戶可供使用，業經被
    告於審理中供陳在卷，是被告於98年6 月間所遺失竟均為帳
    戶餘額所剩無幾之帳戶，其餘帳戶均未有遺失之情形，衡情
    已有可疑。又被告於警詢中供稱：「（問：平時妳將帳戶存
    摺、提款卡放置於何處？）大約在98年5-6 月間在公車上遺
    失（詳細地址我忘記了），我是下車時才發現，沒有向警方
    報案。..... （問：你最後一次使用提款卡於何時？）也是
    98年5-6 月間。（問：你有無向大台北商業銀行掛失止付？
    ）沒有，我不知道可以將提款卡掛失或止付。」（見98年度
    偵字第20995 號卷第9 頁）云云，而嗣後於本院審理中復供
    述：「（問：發現遺失之後，為什麼不去掛失？）我沒有發
    現遺失，我是領不到錢，我去警察局問，警察還說我是被詐
    騙集團給騙了，之後才發現帳戶不見了。（問：你到底是因
    為如你警訊，還是審理中所說，是因為要去領錢領不到，才
    發現遺失，還是因為你公司的薪水匯不進帳戶，才發現遺失
    ？）我是領不到錢才發現遺失。..... （問：掉的時候為什
    麼不去報案？）我想說要用的時候再去辦就好。」云云，是
    被告對於發現上開帳戶遺失之情形、未辦理掛失止付之原因
    等供詞，互核均有不符之處，而被告年滿45歲，在保險公司
    服務多年，具有足夠之社會經驗，對提款卡密碼不應附記於
    提款卡上藉以減少遺失後遭人提領之風險；及存摺、提款卡
    遺失後應立即報案，並得以辦理掛失止付等國民基本常識，
    何得諉為不知？顯然悖乎常情。而被告自警詢、偵查迄審理
    中，有關發現遺失之原因與時點又前後供述不一，例如：先
    諉稱係在公車上遺失，下車後即發現云云；嗣又供稱當時沒
    有發現，係在要去提款時始發現云云，或供稱係因公司要支
    付其薪水而發現不能匯入該帳戶始發現遺失云云，始終模糊
    其詞而莫衷一是，其供述之可信度益滋可疑，難以遽採。
  (三)按銀行帳戶存摺、提款卡及密碼，為個人重要理財物品，攸
    關個人金融權益，一般人莫不小心謹慎保管，以避免遺失，
    如有遺失應儘速掛失，以防有心人士盜用作為犯罪工具，維
    護自身權益，並避免助長犯罪之風，業經政府三令五申而經
    公眾媒體屢加報導，已為國民之基本常識。而被告係一年滿
    45歲之成年女子，具有高中以上之學歷，且有相當之社會歷
    練，對於存摺、提款卡失竊，易遭他人作為行騙之工具，本
    應知之甚稔，如一發現失竊，理應立即向警察機關報案，並
    迅速前往銀行辦理結清或掛失事宜，以防止遭人使用，而被
    告竟於發現遺失後並未立即報案，其行為業有可議。況被告
    自承將金融卡密碼書寫於金融卡上，則該金融卡遺失時更具
    有遭人使用之高度風險，然卻未將該存摺及金融卡辦理結清
    或掛失，亦異於常理。
  (四)第按存戶欲使用金融卡領取現金者，須於金融機構所設置自
    動櫃員機上依指令操作，並輸入正確密碼，方可順利領得款
    項，由此可見，如非帳戶所有人同意、授權而告知提款卡密
    碼等情況，單純持有提款卡之人欲任意輸入號碼而與正確之
    密碼互核相符者，機率微乎其微，且輸入提款密碼錯誤次數
    逾一定次數以上，金融機關均會有強制停用收回卡片之措施
    ，若被告未告知密碼，他人自無法在有限次數下徒憑臆測而
    獲知正確密碼，被告既為具有社會經驗之人，而民間又詐欺
    事件頻傳，報章雜誌均有頻繁之報導，從而不問是政府或大
    眾媒體均已一再宣導切勿將密碼任意寫在存摺、提款卡之上
    ，避免於遺失後遭犯罪集團使用而助長犯罪，幾已為公眾周
    知之國民基本常識，而被告竟辯稱其提款卡密碼係寫於金融
    卡上併同提款卡遺失云云，即無從藉此藉口予以卸責。此外
    ，他人所遺失或來路不明之帳戶，因隨時可能經由失主申辦
    掛失而無法使用、領款，甚或有因原帳戶所有人另行持有補
    發之存摺、提款卡，即可領走該帳戶內款項之可能，故詐欺
    集團為謀確實領取詐得之款項，若非對該帳戶可確保取得贓
    款，具有絕對之信心，自無可能甘冒其贓款尚有可能遭第三
    人領取而去之風險，是被告之帳戶既係自98年6 月23日20時
    許迄同年月25日凌晨1 時30分許止（參考事實欄所載之詐欺
    過程與起迄時間），均係由犯罪人使用而遂行詐欺，則在該
    長逾48小時期間之內，該犯罪集團何以如此放心大膽使用該
    帳戶，而完全無虞被告會突然間「發現遺失並辦理掛失止付
    」？難道犯罪集團對其費盡心思，巧施手段而詐欺被害人匯
    款之餘，全不擔心其即將到手之贓款，會在偶發而無從預期
    之情況下遭被告領走，產生無謂之損失？是依經驗與論理法
    則，本件被告所辯，顯係卸責之詞，並無足採。渠確有將所
    持有之國泰世華銀行帳戶及大台北銀行帳戶提款卡及密碼等
    提供予不法犯罪集團使用，應堪認定，而依法論科。
三、按刑法上之幫助犯，係對於犯罪與正犯有共同之認識，而幫
    助之意思，對於正犯資以助力，而未參與實施犯罪之行為者
    而言（最高法院75年度台上字第1509號、88年度台上字第12
    70號判決意旨參照）。是如未參與實施犯罪構成要件之行為
    ，且係出於幫助之意思提供助力，即屬幫助犯，並非共同正
    犯。本件依事證僅得證明被告有單純提供帳戶予不詳姓名年
    籍人士使用之事實，並無證據足資證明被告有參與共同詐欺
    取財犯行之構成要件行為，故核其所為，係犯刑法第30條第
    1 項前段、第339 條第1 項之幫助詐欺取財罪。被告以幫助
    犯罪之不確定故意，參與詐欺構成要件以外之行為，為幫助
    犯，應依刑法第30條第2 項規定減輕其刑。又被告所提供之
    帳戶有2 個，被害人則有丙○○、丁○○、乙○○等3 人，
    基於尚無證據證明被告帳戶之交付有先後之分，故基於罪疑
    惟輕之原則，應認為被告係以一行為同時交付二帳戶，且詐
    欺正犯於時間、空間密接而接續向上述被害人詐欺得逞，乃
    一行為之持續實行，為接續犯，又其一行為犯數罪名，為想
    像競合，應依刑法第55條規定從一重依情節較重之詐欺被害
    人乙○○部分處斷。另聲請簡易判決處刑書未併就被害人丁○○、乙○○部分起訴，因此與被害人丙○○被詐欺部分有
    裁判上一罪關係，依審判不可分之原則，本院自得併予審理
    。爰審酌被告一次交付2 銀行帳戶供予他人使用，致3 名被
    害人均受有財產上之損害，對於社會正常交易秩序造成之損
    害非輕，並使犯罪之追查過程更趨複雜，且被告自始否認犯
    行，藉詞推託，犯罪後態度不佳等一切情狀，量處如主文所
    示之刑，併宣告易科罰金之折算標準，以示懲儆。
據上論斷，應依刑事訴訟法第452 條、第299 條第1 項前段，刑
法第339 條第1 項、第30條第1 項前段、第2 項、第55條、第41
條第1項 前段，刑法施行法第1 條之1 ，判決如主文。
本案經檢察官柯木聯到庭執行職務
中    華    民    國    99    年    1     月    29    日
                  刑事第十二庭  審判長法  官  李英豪
                                      法  官  陳慧萍
                                      法  官  楊台清
以上正本證明與原本無異。
如不服本判決應於收受送達後10日內向本院提出上訴書狀，並應
敘述具體理由；其未敘述上訴理由者，應於上訴期間屆滿後20日
內向本院補提理由書（均須按他造當事人之人數附繕本）「切勿
逕送上級法院」。告訴人或被害人如對於本判決不服者，應具備
理由請求檢察官上訴，其上訴期間之計算係以檢察官收受判決正
本之日期為準。
                                      書記官  劉子豪
中    華    民    國    99    年    1     月    29    日
附錄本案論罪科刑法條全文：
中華民國刑法第339條
（普通詐欺罪）
意圖為自己或第三人不法之所有，以詐術使人將本人或第三人之
物交付者，處5 年以下有期徒刑、拘役或科或併科1 千元以下罰
金。
以前項方法得財產上不法之利益或使第三人得之者，亦同。
前二項之未遂犯罰之。

司法院資訊處製作；財團法人民間司法改革基金會備份。
